臺灣高雄地方法院刑事判決　　　　　　　95年度訴字第4061號
公　訴　人　臺灣高雄地方法院檢察署檢察官
被　　　告　甲○○
選任辯護人　宋明政律師
　　　　　　蘇精哲律師
　　　　　　王建元律師
上列被告因偽造文書案件，經檢察官提起公訴（94年度偵字第
20053 號），本院判決如下：
    主  文
甲○○連續公務員明知為不實之事項，而登載於職務上所掌之公
文書，足以生損害於公眾，處有期徒刑肆年。
    事  實
一、甲○○於民國 (下同)89 年9 月3 日起迄93年7 月31日止，
    係高雄縣政府警察局林園分局大寮分駐所警勤區警員，93
    年8 月1 日起迄94年7 月1 日止，係高雄縣政府警察局林園
    分局忠義派出所警勤區警員，對於轄區內設籍人口及入境居
    留之大陸地區人民，依據法令有從事戶口查察及管理流動人
    口登記之職責，其辦理對保手續時，應審核保證人是否設籍
    並實際居住於其轄區；另入境之大陸地區人民申報流動人口
    登記時，應於3 日內實施複查，查對情形應於「流動人口登
    記聯單」內註記，為依法令從事公務之人員。詎其明知高雄
    縣大寮鄉○○○路123 號住址係由李璧蓮 (另經檢察官為緩
    起訴處分確定)提 供予乙○○與其大陸配偶莫中琴，作為虛
    設戶籍之用，乙○○與其大陸配偶莫中琴實際上並未居住該
    處，竟基於不實登載「流動人口登記聯單」及「大陸地區人
    民進入臺灣地區保證書」公文書之概括犯意，於(一)93年7 月
    3 日受理乙○○申辦「大陸地區人民進入臺灣地區保證書」
    時，並未實際前往上開地點查訪，即在上開保證書之「對保
    或證明機關 (構)簽 註意見欄」第一項虛偽記載「經查保證
    人乙○○確實設籍並居住本轄，有能力履行保證責任」之不
    實內容；於(二)93年8 月9 日受理乙○○、莫中琴2 人申辦流
    動人口登記時，並未實際前往上開地點查訪，即在上開流動
    人口登記聯單之「警勤區員警查對情形」內，註記「相符」
     (即指莫中琴暫住於高雄縣大寮鄉○○○路123 號)之 不實
    內容；於(三)93年12月13日受理乙○○申辦「大陸地區人民進
    入臺灣地區保證書」時，並未實際前往上開地點查訪，即在
    上開保證書之「對保或證明機關 (構)簽 註意見欄」第一項
    虛偽記載「經查保證人乙○○確實設籍並居住本轄，有能力
    履行保證責任」之不實內容；於(四)於94年3 月3 日受理乙○
    ○申辦「大陸地區人民進入臺灣地區保證書」時，亦未實際
    前往上開地點查訪，在上開保證書之「對保或證明機關 (構
    ) 簽註意見欄」第一項虛偽記載「經查保證人乙○○確實設
    籍並居住本轄，有能力履行保證責任」之不實內容；均足以
    生損害高雄縣政府警察局林園分局對於其轄區戶口查察及暫
    住人口管理之正確性。
二、案經臺灣高雄地方法院檢察署檢察官自動檢舉偵辦
    理  由
壹、證據能力部分：
一、按「被告以外之人於審判外之言詞或書面陳述，除法律有規
    定者外，不得作為證據。」刑事訴訟法第159 條第1 項固定
    有明文。惟按「被告以外之人於審判外之陳述，雖不符前四
    條之規定，而經當事人於審判程序同意作為證據，法院審酌
    該言詞陳述或書面陳述作成時之情況，認為適當者，亦得為
    證據。當事人、代理人或辯護人於法院調查證據時，知有第
    159 條第1 項不得為證據之情形，而未於言詞辯論終結前聲
    明異議者，視為有前項之同意。」刑事訴訟法第159 條之5
    亦規定甚明。本件證人李璧蓮於94年8 月10日在法務部調查
    局南部機動工作組 (下稱調查局南機組)所 為之陳述，及高
    雄縣政府警察局林園分局96年4 月20日高縣林警人字第0960
    005862號函及所附高雄縣政府警察局林園分局93年7 月12日
    林警行字第0930021016號函各1 份，雖分屬被告以外之人於
    審判外之言詞或書面陳述，惟檢察官、被告及其辯護人於本
    院調查證據時，均知有上情而未於言詞辯論終結前聲明異議
    ，本院審酌上開調查局南機組之筆錄及高雄縣政府警察局林
    園分局函文作成時，較無人情施壓或干擾，亦無不當取供之
    情形，認為以之作為本案之證據亦屬適當，上開證人李璧蓮
    之陳述及高雄縣政府警察局林園分局函文，依刑事訴訟法第
    159 條之5 之規定，自得為證據。
二、又按被告以外之人於偵查中向檢察官所為陳述，除顯有不可
    信之情況者外，得為證據，刑事訴訟法第159 條之1 第2 項
    定有明文。蓋因檢察官與法官同為司法官署，且檢察官代表
    國家偵查犯罪，依法有訊問被告、證人及鑑定人之權力，且
    須對被告有利、不利之情形均應注意，況徵諸實務運作，檢
    察官實施刑事偵查程序，亦能恪遵法定程序之要求，不致有
    違法取證情事且可信度極高，是被告以外之人前於偵查中已
    具結而為證述，除反對該項供述得具有證據能力之一方，已
    釋明「顯有不可信之情況」之理由外，不宜以該證人未能於
    審判中接受他造之反對詰問為由，即遽指該證人於偵查中之
    陳述不具證據能力，方符前揭法條之立法意旨。是證人李璧
    蓮於檢察官94年8 月10日偵查時所為陳述 (見94年度偵字第
    20053 號卷第32、33頁)， 被告及其選任之辯護人未曾提及
    檢察官在偵查時，有任何不法取供之情形，是客觀上並無顯
    不可信之情況，前揭證人李璧蓮於偵查中之陳述，亦具有證
    據能力，併予敘明。
貳、實體部分：
一、訊據被告甲○○坦承其有拜託證人李璧蓮讓乙○○辦理戶籍
    登記，及其於93年12月13日及94年3 月3 日受理乙○○申辦
    「大陸地區人民進入臺灣地區保證書」時，並未實際前往上
    開地點查訪，即在上開保證書之「對保或證明機關 (構) 簽
    註意見欄」第一項虛偽記載「經查保證人乙○○確實設籍並
    居住本轄，有能力履行保證責任」之內容之事實，否認其餘
    犯罪事實，惟矢口否認其有何登載不實犯行，辯稱：乙○○
    於93年7 月3 日第一次到派出所辦理對保時，當時乙○○確
    實有設籍在高雄縣大寮鄉○○○路123 號，因為伊之前有在
    該處看過乙○○，所以辦理對保當時，伊沒有去查訪乙○○
    有無實際住在該處，只是行政疏失；另外，莫中琴與乙○○
    確實是夫妻關係，伊有到現場去核對資料，也有看到莫中琴
    及乙○○本人，並沒有在「流動人口登記聯單」上登載不實
    等語。被告選任之辯護人則以：警察辦理流動人口登記聯單
    之法令依據為「流動人口登記辦法」及「流動人口登記管理
    注意事項」，上開法令規定，並未要求承辦警員親至流動人
    口之現居地查核，承辦警員只要書面審查就可以核發，雖然
    事後仍要去查訪，但如果查訪發現不實，只是要把流動人口
    列為行蹤不明，並不能因此而認當初辦理流動人口登記時即
    有不法之情事。另外流動人口登記辦法是依據戶籍法58條而
    制定，是現行法規對針對流動人口之登記，僅著重戶籍之查
    察，與流動人口是否實際居住該處無關。又本件被告對大陸
    人民進入台灣地區許可之對保行為，係依據高雄縣政府警察
    局林園分局之「大陸人民及香港、澳門居民進入台灣地區許
    可對保作業指導書」辦理，依上開規定，並無要求承辦警員
    需至保證人戶籍現場，查訪保證人是否實際居住該址，是被
    告於93年12月13日及94年3 月3 日受理乙○○申辦「大陸地
    區人民進入臺灣地區保證書」時，縱未實際前往上開地點查
    訪，即在上開保證書之「對保或證明機關 (構)簽 註意見欄
    」第一項虛偽記載「經查保證人乙○○確實設籍並居住本轄
    ，有能力履行保證責任」之內容之事實，亦無登載不實可言
    ，資為辯護。
二、經查：
(一)證人李璧蓮於94年8 月10日調查局南機組調查時陳述：「我
    不認識．．．乙○○，在92年7 、8 月間【詳細日期不記得
    】，有一位自稱甲○○同學的男子主動來我家找我，向我表
    示他要向我租房子。經我拒絕後，他又表示他是甲○○的同
    學，希望我看在甲○○的面子上，以支付新台幣【下同】五
    千元代價，讓他借用前開高雄縣大寮鄉○○村○○鄰○○○路
    123 號地址作為登記戶籍資料之用，以便戶籍遷入人與大陸
    新娘作為登記戶籍之地址，該男子並當場以手機聯絡甲○○
    ，讓我與甲○○交談確認，甲○○向我表示該男子確係他同
    學，遷戶口的目的是為了讓台灣男子與大陸新娘結婚登記戶
    籍之用，希望我能幫他同學的忙。我答應後即於約定日期攜
    帶戶口名簿至大寮戶政事務所與乙○○本人共同辦理戶籍遷
    入登記。」 (見調查局南機組調查筆錄)。 於檢察官94 年8
    月10日偵查中證稱：「94年8 月10日之調查筆錄內容與我所
    說的話符合。」、「乙○○確實沒有住在前開戶籍地。」、
    「乙○○以及他的大陸配偶，沒有住在前開戶籍地。因為大
    寮鄉○○村○○○路123 號一、二樓租給別人，所以我確定
    他們沒有去住。」等語明確 (見94年度偵字第20053 號卷第
    32、33頁)。 本院復審酌：(一)證人乙○○於93年1 月27日戶
    籍登記在高雄縣大寮鄉○○村○○路91號 (戶長)， 於93年
    8 月9 日起戶籍登記 (住址變更)在 高雄縣大寮鄉○○○路
    123 號 (寄居)， 此有高雄縣大寮鄉戶政事務所96年2 月16
    日大鄉戶字第096000 0611 號函及所附戶籍登記申請書影本
    2 紙在卷可按。而高雄縣大寮鄉○○村○○路91號之戶籍所
    轄之警察機關為高雄縣政府警察局林園分局大寮分駐所，高
    雄縣大寮鄉○○○路12 3號之戶籍所轄之警察機關為高雄縣
    政府警察局林園分局忠義派出所，且高雄縣大寮鄉山頂村之
    第三、十三、二十一、二十六、二十七警勤區，原屬大寮分
    駐所轄區，自93年8 月1 日起劃歸忠義派出所，被告自89年
    9 月3 日起任職高雄縣政府警察局林園分局大寮分駐所，自
    93年8 月1 日起移撥至高雄縣政府警察局林園分局忠義派出
    所，亦有高雄縣政府警察局林園分局96年4 月20日高縣林警
    人字第0960005862號函及所附高雄縣政府警察局林園分局93
    年7 月12日林警行字第0930021016號函各1 份在卷可按。且
    證人乙○○於93年7 月3 日辦理「大陸地區人民進入臺灣地
    區保證書」時，其記載之戶籍為「高雄縣大寮鄉○○○路
    123 號」，並經被告蓋上「高雄縣政府警察局林園分局忠義
    派出所」之圓戳章，據以對保，此有卷附之「大陸地區人民
    進入臺灣地區保證書」1 紙可稽。(二)證人乙○○辦理上開「
    大陸地區人民進入臺灣地區保證書」之目的，既在於申請大
    陸配偶入境台灣，其自應於申請當時填載當日之日期，或者
    ，事先填載欲前往申請當日之日期，而於申請當日持往警察
    機關辦理，但其絕無可能於申請當日倒填日期。換言之，上
    開「大陸地區人民進入臺灣地區保證書」上所記之日期，應
    是證人乙○○前往警察機關辦理對保當日之日期。(三)證人乙
    ○○於93年7 月3 日當時戶籍仍在高雄縣大寮鄉○○村○○
    路91號，該戶籍所轄之警察機關為高雄縣政府警察局林園分
    局大寮分駐所，證人乙○○對此難諉為不知。衡諸常情，苟
    其於當日確有親自前往警察機關辦理對保，其絕無可能「跑
    錯」警察機關據以辦理對保。退一步言之，縱其向非其戶籍
    所轄之警察機關辦理對保，警察機關之承辦人員亦不可能「
    誤認」該址為其轄區而據以對保。(四)惟上開「大陸地區人民
    進入臺灣地區保證書」確實經被告蓋上「高雄縣政府警察局
    林園分局忠義派出所」之圓戳章，據以對保，業如前述。衡
    以被告當時若尚未調派至「高雄縣政府警察局林園分局忠義
    派出所」，自不可能取得該圓戳章而蓋於上開對保書上。換
    言之，上開「大陸地區人民進入臺灣地區保證書」應係被告
    調派「高雄縣政府警察局林園分局忠義派出所」服務即93年
    8 月1 日之後某日所辦理者。(五)進一步言之，證人乙○○辦
    理上開「大陸地區人民進入臺灣地區保證書」之對保時，其
    填載之戶籍為「高雄縣大寮鄉○○○路123 號」，惟其係自
    93 年8月9 日之後始變更地址為「高雄縣大寮鄉○○○路
    123 號」，亦如前述。衡諸常情，證人乙○○不可能「誤記
    」自己之住址所在地，是上開保證書所填載之戶籍既為「高
    雄縣大寮鄉○○○路123 號」，足見其於93年7 月3 日填載
    上開保證書之時，即已預計日後將戶籍變更至「高雄縣大寮
    鄉○○○路123 號」。(六)被告既係於93年8 月9 日之後某日
    ，在「高雄縣政府警察局林園分局忠義派出所」任職期間，
    始替證人乙○○辦理上開「大陸地區人民進入臺灣地區保證
    書」之對保手續，而證人乙○○於93年7 月3 日當時，戶籍
    仍登記在高雄縣大寮鄉○○村○○路91號，該戶籍所在之轄
    區並非「高雄縣政府警察局林園分局忠義派出所」，均詳述
    如前。則依一般社會經驗，被告與證人乙○○絕對不可能造
    成順利完成上開對保手續。惟證人乙○○於93年7 月3 日填
    載上開保證書之時，竟已預計日後將戶籍變更至「高雄縣大
    寮鄉○○○路123 號」，而該戶籍所轄之警察機關恰為被告
    新調派之「高雄縣政府警察局林園分局忠義派出所」，足見
    被告與證人乙○○之所以順利完成上開對保手續，實係被告
    任職於「高雄縣政府警察局林園分局大寮分駐所」期間，證
    人乙○○與被告均早已知悉「高雄縣大寮鄉○○村○○路91
    號」之轄區將移至「高雄縣政府警察局林園分局忠義派出所
    」，且被告亦將調派至「高雄縣政府警察局林園分局忠義派
    出所」服務，故證人乙○○「事先」於93年7 月3 日填載上
    開「大陸地區人民進入臺灣地區保證書」，並記載戶籍地址
    為「高雄縣大寮鄉○○○路123 號」，而被告於93年8 月9
    日之後，因認證人乙○○確已將住址變更為上開「高雄縣大
    寮鄉○○○路123 號」，而該地址確為其轄區，始於上開保
    證書蓋上「高雄縣政府警察局林園分局忠義派出所」之圓戳
    章，以資對保，洵堪認定。(七)至於，證人乙○○於本院96年
    1 月11日審理時證述：「我在93年8 月9 日設籍在高雄縣大
    寮鄉○○○路123 號，有實際住那邊，住將近一年。我住鳳
    林四路123 號這段期間，那時候管區警員有去查訪過。我只
    租1個 房間，房間不大，房間在2 樓。」等語 (見本院當日
    審判筆錄)， 核與證人李璧蓮之前揭證述情節不符。本院審
    酌證人李璧蓮係高雄縣大寮鄉○○○路123 號之所有權人，
    其自不可能誤認上開住所之使用狀況，且證人乙○○於本院
    96年1 月11日審理時自承其與李璧蓮並無恩怨或金錢糾紛 (
    見本院當日審判筆錄)， 是證人李璧蓮亦無誣陷乙○○之必
    要，從而，本院認證人乙○○之上開證詞，應係迴護被告之
    詞，不足為有利於被告之認定。(八)被告針對證人乙○○於93
    年7 月3 日之戶籍仍登記在「高雄縣大寮鄉○○村○○路91
    號」，其當時尚未調派至「高雄縣政府警察局林園分局忠義
    派出所」服務，兩者顯然不符乙節，雖辯稱「因為乙○○的
    老婆要回去，他們就提早來辦理，當時其有核對乙○○的戶
    籍資料，乙○○當時戶籍在山頂村，其是依照當時的戶籍核
    發。」等語，經檢察官質以：「為什麼那份對保書戶籍地址
    是寫鳳林四路123 號？」，其答稱：「這可能是他自己填上
    去的，或是我沒有注意到，這是我的疏失。」、「可能是我
    先蓋章，再請他們補戶籍上去。」、「我蓋職章之前，那份
    對保書戶籍地是空自的。」等語 (見本院96年1 月25日審判
    筆錄)。 惟查，證人乙○○之大陸配偶莫中琴第二次於93年
    2 月26日入境台灣，於94年1 月16日出境台灣，此有法務部
    - 入出境資訊連結作業查詢結果1 份在卷可稽，則證人乙○
    ○之大陸配偶莫中琴既於94年1 月16日始出境台灣，何需提
    早半年多即前來辦理對保書？再者，被告既稱其有核對證人
    乙○○申請對保時之戶籍資料，怎可能不命其馬上書寫戶籍
    資料即蓋上職章？又依證人乙○○於本院96年1 月11日審理
    時之證述，其證稱「三次都是去派出所辦理對保，我拿資料
    去當場辦。辦好後他們留1 份給我，我再去辦入境問題。 (
    對保)是 當場辦好。」等語 (見本院當日審判筆錄)， 則證
    人乙○○既是「當場辦好對保手續」，自不可能發生被告先
    蓋職章，證人事後再填載戶籍地之情事。故被告所辯上詞，
    顯難採信。(九)綜合上述，足認證人李璧蓮上開證述之情節，
    應與事實相符，被告所辯顯係卸責之詞，不足採信。又被告
    既係拜託證人李璧蓮讓乙○○在「高雄縣大寮鄉○○○路
    123 號」辦理戶籍登記 (俗稱寄戶口)， 其主觀上當已知悉
    證人乙○○及其大陸配偶莫中琴根本並未居住在上開地址，
    衡諸常情，自不可能前往上開地址查核證人乙○○與其大陸
    配偶莫中琴是否實際居住該址，更不可能查核證人乙○○與
    其大陸配偶莫中琴是否確為「夫妻」，或是「假結婚來台」
    ？是被告於93年7 月3 日、93年12月13日、94年3 月3 日辦
    理證人乙○○申請「大陸地區人民進入臺灣地區保證書」之
    對保手續，及於93年8 月9 日辦理證人乙○○與其大陸配偶
    莫中琴之「流動人口登記」時，均明知證人乙○○及其大陸
    配偶莫中琴根本未實際居住於「高雄縣大寮鄉○○○路123
    號」之事實，竟仍於上開「大陸地區人民進入臺灣地區保證
    書」之「對保或證明機關 (構)簽 註意見欄」第一項虛偽記
    載「經查保證人乙○○確實設籍並居住本轄，有能力履行保
    證責任」之不實事項，及於「流動人口登記聯單」之「警勤
    區員警查對情形」內，註記「相符」 (即指莫中琴暫住於高
    雄縣大寮鄉○○○路123 號)， 其犯行明確洵堪認定。
(二)辯護人雖以：警察辦理流動人口登記聯單之法令依據為「流
    動人口登記辦法」及「流動人口登記管理注意事項」，上開
    法令規定，並未要求承辦警員親至流動人口之現居地查核，
    承辦警員只要書面審查就可以核發，與流動人口是否實際居
    住該處無關。又本件被告對大陸人民進入台灣地區許可之對
    保行為，係依據高雄縣政府警察局林園分局之「大陸人民及
    香港、澳門居民進入台灣地區許可對保作業指導書」辦理，
    依上開規定，並無要求承辦警員需至保證人戶籍現場，查訪
    保證人是否實際居住該址。是被告縱未經實際查訪，即在「
    流動人口登記聯單」及「大陸地區人民進入臺灣地區保證書
    」上分別記載上開事項，亦無偽造文書可言等語，資為辯護
    。惟按，依93年9 月15日修正前之戶口查察作業規定，戶口
    查察之方式，分為(一)直接查察：以公開方式向轄內住戶實施
    家戶訪問、觀察、查詢，以瞭解居民言行動態，並實施社會
    治安調查、政令宣導、為民服務工作；其人員編組得採個別
    查察或聯合查察。(二)間接查察：以秘密、側面方式進行，不
    拘形式，不限次數，從各種關係、機會、風評輿論中，參證
    查察對象之言行、交遊等，予以分析研判，深入瞭解人口之
    素行。警勤區員警接到戶政事務所（以下簡稱戶政所）戶籍
    登記申請書副份，應於3 日內過錄於戶口查察簿，並按旬將
    戶籍登記申請書副份層轉警察局（警察局另有規定者，從其
    規定），註記口卡片；對遷徙人口應在一個月內複查，如查
    察發現未按址居住者，應將查察情形敘明，通報戶政所處理
    。又居住大陸地區人民或香港澳門居民入境定居或居（停）
    留者，比照一種戶查察，每個月至少查察2 次。上開戶口查
    察作業規定第2 條第3 項第1 款、第2 款、第2 條第7 項第
    1 款、第2 條第9 項第1 款第15點、第2 條第11項第1款 分
    別訂有明文。嗣前揭戶口查察作業規定，於93年9 月15日修
    正公布，除更動條文次序外，相關內容更改如下：戶口查察
    方式：(一)直接查察：以公開方式向轄內住戶實施家戶聯絡，
    瞭解居民動態，提供犯罪預防諮詢，並實施社會治安調查、
    政令宣導、為民服務工作；其人員編組得採個別查察或聯合
    查察。(二)間接查察：以秘密、側面方式進行，不拘形式，不
    限次數，從各種關係、機會、風評輿論中，參證查察對象之
    言行、交遊等，予以分析研判，深入瞭解人口之素行。警勤
    區佐警接到戶政事務所（以下簡稱戶政所）戶籍登記申請書
    副本，應於7 日內過錄於戶口查察簿，並應每半個月層轉警
    察局註記口卡片（警察局另有規定者除外）；對遷入人口應
    於過錄時以電腦清查過濾，如係一、二種戶，應依規定建卡
    列管，並列印前科素行電腦表留存備查；發現未設籍之一、
    二種戶，應建立暫住人口戶卡片、戶口查察記事卡，並通報
    戶籍地警察機關；如發現無戶籍人口、棄嬰者，應將情形敘
    明通報戶政單位或分局處理。大陸地區人民，入境居（停）
    留期間者，為一種戶，每個月至少查察1 次 (見修正後之戶
    口查察作業規定第4 條第1 款、第2 款、第8 條、第11條第
    13 項 、第17條第1 項)。 而戶口查察之目的，即在於「瞭
    解人口動態，鑑別人口良莠，掌握犯罪根源，維護社會治安
    ，加強為民服務，增進警民關係。」，上開戶口查察作業規
    定第1 條規定甚明。再依流動人口登記辦法第3 條第3 款規
    定，大陸地區人民入境居 (停)留 期間，未設戶籍者，應申
    報流動人口登記，且依流動人口登記管理注意事項第9 條規
    定，此種登記之流動人口，應交所轄警勤區佐警於3 日內實
    施複查，查對情形於查對情形於聯單（名冊）及戶卡片副頁
    註記。衡以戶口查察之目的，既在於「瞭解人口動態，鑑別
    人口良莠，掌握犯罪根源，維護社會治安，加強為民服務，
    增進警民關係。」，而直接查察之方式，係以公開方式向轄
    內住戶實施家戶聯絡，瞭解居民動態，提供犯罪預防諮詢，
    並實施社會治安調查、政令宣導、為民服務工作等方法為之
    ，則實施查察之警勤區警員自負有實質調查之義務，始能知
    悉轄區之人口動態、治安狀況等情。是以，對於居住大陸地
    區人民入境定居或居（停）留者之「流動人口登記」查察 (
    無論是每月查察2 次或每月查察1 次)， 既為戶口查察之工
    作項目範圍 (見93年9 月15日修正前之戶口查察作業規定第
    2 條第9 項第1 款第15點、第2 條第11項第1 款、93年9 月
    15 日 修正後之戶口查察作業規定第11條第13項、第17條第
    1 項規定)， 自亦應實質調查大陸地區人民入境後第一次辦
    理之「流動人口登記聯單」所申報之事項是否與事實相符。
    至於，流動人口登記管理注意事項第9 條規定，此種居住大
    陸地區人民入境定居或居（停）留期間，未設戶籍者之流動
    人口登記，應交所轄警勤區佐警於3 日內實施複查，於查對
    情形於聯單（名冊）及戶卡片副頁註記，上開規定係要求警
    勤區佐警對於上開流動人口登記，應於3 日內實施複查，以
    便再度確認上開流動人口登記聯單所記載之事項，是否與事
    實相符。惟並不能據此而認警勤區佐警於上開流動人口辦理
    第一次流動人口登記時，僅需書面審核即可核發。又流動人
    口登記辦法係依據戶籍法58條而制定，縱係屬實，惟亦不能
    執此而認對於流動人口之登記，僅著重戶籍之查察，與流動
    人口是否實際居住該處無關，否則即有違上開戶口查察作業
    規定之制定目的。次按，大陸地區人士申請以結婚名義來台
    依親，按93年3 月1 日修正公布之大陸地區人民進入台灣地
    區許可辦法第15條第1 項、第17條規定，應依第17條第1 項
    所指順序覓臺灣地區人民一人為保證人，且保證人之保證書
    應送保證人戶籍地警察機關（構）辦理對保手續後，檢具該
    保證書申請進入臺灣地區。而依被告提出之高雄縣政府警察
    局林園分局之「大陸人民及香港、澳門居民進入台灣地區許
    可對保作業指導書」規定，其規定之「處理流程」、「作業
    內容」分別載明：「居住本轄」、「是否居住本轄」等語。
    衡以，警察機關對於居住大陸地區人民入境定居或居（停）
    留期間，未設戶籍者之流動人口登記，既有實質調查義務，
    業如前述，則基於維護轄區治安之同一理由，上開大陸地區
    人民進入台灣地區許可辦法第15條第1 項、第17條規定，應
    依第17條第1 項所指順序覓臺灣地區人民一人為保證人，且
    保證人之保證書應送保證人戶籍地警察機關（構）辦理對保
    手續，及高雄縣政府警察局林園分局之「大陸人民及香港、
    澳門居民進入台灣地區許可對保作業指導書」所指之「居住
    本轄」、「是否居住本轄」等語，應指保證人戶籍地警察機
    關（構）辦理對保手續時，負有實質調查之義務，而非僅是
    書面審核即可對保。是以，辯護人所辯上情，尚難採為有利
    於被告之認定。退一步言之，縱認被告於辦理「流動人口登
    記聯單」及「大陸地區人民進入臺灣地區保證書」之對保手
    續時，並無實質調查之義務，惟依上開 (一)所 述，被告主
    觀上已【明知】乙○○【根本未實際居住】於高雄縣大寮鄉
    ○○○路123 號之事實，其竟仍於93年7 月3 日、93年12月
    13 日 、94年3 月3 日辦理證人乙○○申請「大陸地區人民
    進入臺灣地區保證書」之對保手續，及於93年8 月9 日辦理
    證人乙○○與其大陸配偶莫中琴之「流動人口登記」時，在
    上開「大陸地區人民進入臺灣地區保證書」之「對保或證明
    機關(構)簽註意見欄」第一項虛偽記載「經查保證人乙○○
    【確實設籍並居住本轄】，有能力履行保證責任」之不實事
    項，及於「流動人口登記聯單」之「警勤區員警查對情形」
    內，註記【相符】 (即指乙○○、莫中琴居住於高雄縣大寮
    鄉○○○路123 號)之 不實事項，其所為仍與刑法第213 條
    之構成要件相符。辯護人意旨認被告若對於「大陸地區人民
    進入臺灣地區保證書」及「流動人口登記聯單」之記載事項
    並無實質調查義務，即無由構成刑法第213 條之罪，顯係誤
    解刑法第213 條之構成要件，附此敘明。再者，證人乙○○
    涉嫌偽造文書 (即與莫中琴假結婚而前往戶政機關辦理結婚
    登記)部 分，雖經檢察官於94年12月22日以94年度偵字第
    2755 0號為不起訴處分確定，惟此僅能認定證人乙○○與莫
    中琴並非「假結婚」之事實，並不能據此認定證人乙○○與
    莫中琴確有居住於「高雄縣大寮鄉○○○路123 號」之事實
    ，是上開不起訴處分亦難執為有利於被告之認定，亦併予敘
    明。
三、核被告所為，係犯刑法第213 條公務員明知為不實事項而登
    載於職務上所掌之公文書足以生損害於公眾罪；另被告行為
    後，刑法第56條連續犯之規定，業於94年2 月2 日修正公布
    刪除，並於95年7 月1日 施行，則被告之犯行，因行為後修
    正後之刑法業已刪除連續犯之規定，此刪除雖非犯罪構成要
    件之變更，但顯已影響行為人刑罰之法律效果，自屬法律有
    變更，依刑法第2 條第1 項規定，比較新、舊法結果，仍應
    適用較有利於被告之行為時法律即舊法論以連續犯（最高法
    院95年第8 次刑事庭會議決議參照）。則被告先後多次登載
    不實事項於其職務上所掌之公文書，因時間緊接、方法相同
    ，所犯又係構成要件相同之罪名，顯係基於概括犯意反覆為
    之，為連續犯，應依修正前刑法第56條規定論以一罪，並依
    法加重其刑。又檢察官雖未就被告於93年7 月3 日、93年12
    月13日、94年3 月3 日辦理證人乙○○申請「大陸地區人民
    進入臺灣地區保證書」之對保手續時，在上開「大陸地區人
    民進入臺灣地區保證書」之「對保或證明機關 (構)簽 註意
    見欄」第一項虛偽記載「經查保證人乙○○【確實設籍並居
    住本轄】，有能力履行保證責任」之不實事項之犯行提起公
    訴，惟公訴人於本院95年12月5 日準備程序中當庭擴張上開
    起訴事實，而上開擴張之犯罪事實與起訴之犯罪事實具有連
    續犯之裁判上一罪之關係，本院自得一併予以審判，併此敘
    明。至被告職務上所為上開公文書之登載，其作用在供警察
    局、分局各就轄區內人口動態之瞭解，鑑別人口良莠，掌握
    犯罪根源，維護社會治安，加強為民服務，增進警民關係等
    目的，員警依法所為之人口查察僅供作其上級督導考核〔依
    戶口查察作業規定第33條規定〕，則所為之登載後之公文書
    ，尚非有依何特定之目的而有提出或主張之供行使情形，是
    尚難認此部分登載不實之公文書有行使之行為，是檢察官認
    被告尚有第216 條、第213 條之行使公務員明知為不實事項
    而登載於職務上所掌之公文書足以生損害於公眾罪，尚有誤
    會。惟檢察官既認此部分與本院論罪部分係高度行為與低度
    行為之吸收關係，爰不另為無罪之諭知，併予敘明。爰審酌
    被告身為警務人員，怠於職責，明知未為實際查核訪查，竟
    對職務上掌管之文書為不實登載，對戶口管理之公文書公信
    性、正確性之危害非輕，及其犯罪後始終未坦承犯行之犯罪
    後態度等一切情狀，量處如主文所示之刑。至被告偽造之前
    揭「流動人口登記聯單」1 紙及「大陸地區人民進入臺灣地
    區保證書」3 紙之公文書，係高雄縣政府警察局林園分局忠
    義派出所所掌管之物品，非被告所有之物，本院不另為宣告
    沒收之諭知，附此敘明。
四、證人乙○○於本院96年1 月11日審理時證述：「我在93 年8
    月9 日設籍在高雄縣大寮鄉○○○路123 號，有實際住那邊
    ，住將近一年。我住鳳林四路123 號這段期間，那時候管區
    警員 (即被告)有 去查訪過。我只租1 個房間，房間不大，
    房間在2 樓。」等語 (見本院當日審判筆錄)， 涉刑法第16
    8 條偽證罪部分，本院自應檢具相關卷證資料，依職權向臺
    灣高雄地方法院檢察署告發偵辦。
據上論斷，應依刑事訴訟法第299 條第1 項前段、刑法第2 條第
1 項前段、修正前刑法第56條、刑法第213 條，判決如主文。
本案經檢察官丙○○到庭執行職務。
中　　華　　民　　國　　96　　年　　6 　　月　　5 　　日
                  刑事第九庭 審判長法  官  王啟明
                                   法  官  謝梨敏
                                   法　官  陳建和
以上正本證明與原本無異。
如不服本判決，應於判決送達後10日內，向本院提出上訴狀。
中　　華　　民　　國　　96　　年　　6 　　月　　5 　　日
                                   書記官  林姵妤
附錄本件判決論罪科刑法條：
刑法第213條
（公文書不實登載罪）
公務員明知為不實之事項，而登載於職務上所掌之公文書，足以
生損害於公眾或他人者，處1 年以上7 年以下有期徒刑。
